臺灣高等法院刑事判決
110年度上訴字第703號
上  訴  人  臺灣桃園地方檢察署檢察官 
被      告  李慧民



上列上訴人因被告違反毒品危害防制條例案件，不服臺灣桃園地
方法院109年度審訴字第992號，中華民國109年12月16日第一審
判決（起訴案號：臺灣桃園地方檢察署109年度毒偵字第1644號
），提起上訴，本院判決如下：
    主  文
上訴駁回。
    理  由
一、公訴意旨略以：李慧民基於施用第一級毒品之犯意，於民國
    109年3月4日晚間7時許，在桃園市○鎮區○○街00巷0弄00號住
    處車庫內，以摻入香菸吸食方式，施用第一級毒品海洛因1
    次。因認被告涉犯毒品危害防制條例第10條第1項之施用第
    一級毒品罪嫌等語。　
二、原判決意旨略以：被告李慧民本案施用毒品之時間距「第一
    次緩起訴處分」附命戒癮治療履行完畢(即等同「觀察、勒
    戒或強制戒治」)逾3年；又「第二次緩起訴處分」於戒癮治
    療履行完畢日(即109年9月28日)前，即遭撤銷該緩起訴處分
    ，等同未完成「觀察、勒戒或強制戒治」之處遇；而「第三
    次緩起訴處分」又尚在戒癮治療期間內，等同「觀察、勒戒
    或強制戒治」之處遇尚未履行完畢，依修正後毒品危害防制
    條例第20條第3款規定，被告應再受觀察、勒戒。本案檢察
    官前依修正前毒品危害防制條例規定提起公訴，起訴程序固
    未違背當時之規定，然依新修正毒品危害防制條例規定，本
    案已因法律修正之情事變更，致欠缺訴追條件，自該當起訴
    程式違背規定，又檢察官就施用毒品案件可選擇為戒癮治療
    或聲請觀察、勒戒之程序，法院自不宜逕為觀察、勒戒之裁
    定，應諭知不受理判決，由檢察官為適法之處理等語。
三、檢察官上訴意旨略以：參照此次修法之立法理由及實務見解
    ，行為人若係第3次(含以上)犯施用毒品犯行，且距第1次犯
    之觀察、勒戒或強制戒治執行完畢釋放後已逾3年，然因其
    於釋放後3年內已曾經再犯施用毒品犯行，顯見其再犯率甚
    高，原實施觀察、勒戒或強制戒治，已無法收其實效，即應
    同條例第10條之規定處罰。本案被告於觀察、勒戒執行完畢
    釋放後，於100、104年間曾因施用毒品案件經起訴判刑，檢
    察官依修正後毒品危害防制條例規定及最高法院95年度台非
    字第59、65號判決暨最高法院95年度第7次刑事庭會議決議
    意旨聲請簡易判決處刑，並無不當，原判決認施用毒品犯行
    不論如何，距觀察、勒戒或強制戒治每滿3年均應再行觀察
    、勒戒或強制戒治，當有違誤，請予撤銷改判等語。　　
四、按起訴之程序違背規定者，應諭知不受理之判決，並得不經
    言詞辯論為之，刑事訴訟法第303條第1款、第307條分別定
    有明文。上述規定，依同法第364條規定，於第二審審判程
    序亦有準用。又刑事訴訟法第303條第1款規定所稱「案件有
    起訴之程序違背規定之情形者」，係指檢察官提起公訴之訴
    訟行為於程序上有違法律之規定而言，而提起公訴之訴訟行
    為是否於程序上有違法律規定，原則上固以起訴時所存在之
    事項及法律規定為判斷，惟檢察官起訴後始發生之情事變更
    事由，致法院不能為實體審理及判決者，亦屬「起訴之程序
    違背規定」。
五、次按，施用第一、二級毒品為犯罪行為，毒品危害防制條例
    第10條設有處罰規定。故施用第一、二級毒品者，本應科以
    刑罰。惟基於刑事政策，對合於一定條件之施用者，依同法
    第20、24條等規定，係採「觀察、勒戒或強制戒治」與「附
    命完成戒癮治療緩起訴處分」等雙軌治療模式。而本次於10
    9年7月15日修正施行之毒品危害防制條例第20條第3項及第2
    3條第2項，雖僅將原條文之再犯期間由「5年」改為「3年」
    ，惟鑑於將施用毒品者監禁於監獄內，僅能短期間防止其接
    觸毒品，因慣用毒品產生之「心癮」根本無法根除，並慮及
    毒品危害防制條例施行多年累積之戒毒經驗及實效，暨逐步
    擴充之醫療、戒癮機構、專業人力、社區支援系統等資源，
    尤以本次毒品危害防制條例第24條修正，擴大檢察官對施用
    毒品者附條件緩起訴處分之範圍，使其能視個案具體情形給
    予適當多元社區處遇。是本次修正後對於施用毒品者之思維
    ，自應與時俱進，擺脫以往側重於「犯人」身分之處罰，著
    重其為「病患」之特質，並以「治療」疾病為出發點，重新
    評價前揭所謂「3年後再犯」之意義。因此，上述所謂「3年
    後再犯」，只要本次再犯（不論修正施行前、後）距最近1
    次觀察、勒戒或強制戒治執行完畢釋放，已逾3年者，即該
    當之，不因其間有無犯第10條之罪經起訴、判刑或執行而受
    影響，應由檢察官循上開雙軌治療模式，為合義務之裁量處
    置（最高法院109年度台上大字第3826號裁定、109年度台上
    字第3826號刑事判決意旨參照）。又毒品危害防制條例第24
    條第1項另規定有「附命完成戒癮治療之緩起訴處分」（下
    稱「附命緩起訴」）程序，犯同條例第10條第1項、第2項之
    施用第一級或第二級毒品罪者，如已完成「附命緩起訴」之
    戒癮治療，事實上已接受等同「觀察、勒戒或強制戒治」執
    行完畢釋放之處遇，則如於同條例第23條第2項所定「3年」
    內，再犯施用第一級毒品或第二級毒品罪，顯現其再犯率甚
    高，原規劃之「附命緩起訴」完成戒癮治療制度功能無法發
    揮成效，已無再次接受「觀察、勒戒或強制戒治」處遇之必
    要，自應依該條例第23條第2項規定之相同法理，逕行追訴
    （提起公訴或聲請簡易判決處刑），而無再依該條例第20條
    第1項重行聲請觀察、勒戒或強制戒治之必要，且此經「附
    命緩起訴」，應以經「附命緩起訴」並完成戒癮治療後，起
    算該「3年」內再犯之期間（最高法院109年度台非字第76、
    77號判決意旨參照）。再按，109年7月15日施行之毒品危害
    防制條例第35條之1第2款前段所稱「依修正後規定處理」，
    就本次再犯第10條之罪，距最近1次觀察、勒戒或強制戒治
    執行完畢釋放後，已逾3年者，法院得視個案情形，就依職
    權裁定令被告入勒戒處所觀察、勒戒，或依刑事訴訟法第30
    3條第1款規定為不受理之判決，擇一適用（最高法院109年
    度台抗大字第1771號裁定意旨參照）。
六、經查：
  ㈠被告李慧民前於99年間因施用毒品案件，經臺灣桃園地方檢
    察署檢察官以99年度毒偵字第2793號為附命戒癮治療之緩起
    訴處分（下稱「第一次緩起訴處分」），緩起訴期間自99年
    9月20日起迄至101年3月19日止，戒癮治療期間自99年9月20
    日起迄至101年3月4日止，該緩起訴處分期滿未經撤銷；另
    於107年間因施用毒品案件，經臺灣桃園地方檢察署檢察官
    以107年度毒偵字第7289號為附命戒癮治療之緩起訴處分（
    下稱「第二次緩起訴處分」），緩起訴期間自108年4月29日
    起迄至109年10月28日止，戒癮治療期間自108年4月29日起
    迄至109年9月28日止，其因緩起訴期間內再犯施用毒品案件
    ，於109年9月11日經臺灣桃園地方檢察署檢察官以109年度
    撤緩字第506號撤銷緩起訴處分；又於108年間因施用毒品案
    件，經臺灣桃園地方檢察署檢察官以108年度毒偵字第6271
    號為附命戒癮治療之緩起訴處分（下稱「第三次緩起訴處分
    」），緩起訴期間自109年4月27日起迄至110年10月26日止
    ，戒癮治療期間自109年4月27日起迄至110年9月26日止，有
    本院被告前案紀錄表1份在卷可憑(見本院卷第23至26頁)。
    是被告「第一次緩起訴處分」完成戒癮治療之履行完畢日為
    101年3月4日；其「第二次緩起訴處分」於戒癮治療履行完
    畢日（即109年9月28日）前，即遭撤銷該緩起訴處分，並未
    完成「觀察、勒戒或強制戒治」之處遇；而「第三次緩起訴
    處分」尚在戒癮治療期間內，亦未履行完畢。
  ㈡本案被告被訴施用第一級毒品之時間為「109年3月4日晚間7
    時許」，距被告最近1次等同「觀察、勒戒或強制戒治」之
    戒癮治療履行完畢日（101年3月4日），已逾3年，核屬毒品
    危害防制條例第20條第3項所規定之「3年後再犯」。揆諸前
    開說明，於本次毒品危害防制條例修法後，已賦予檢察官視
    個案不同而為觀察、勒戒或附條件緩起訴(附命完成戒癮治
    療或毋庸戒癮治療之條件)之多元處遇，又經本院綜合審酌
    本件被告施用毒品之情形、品德、素行、家庭等生活狀況，
    為整體判斷後，認逕予裁定觀察、勒戒，對被告顯屬不利、
    有失公平，自應由檢察官重啟處遇程序，針對本件個案再行
    具體審酌，聲請法院裁定觀察、勒戒或為附命完成戒癮治療
    之緩起訴處分，抑或為其他適法處理，尚不得對被告追訴處
    罰，檢察官前所為之起訴，因上開法律規定與實務見解改變
    之情事變更事由，其程序即屬違背規定，且無從補正，依刑
    事訴訟法第303條第1款規定，自應諭知不受理判決。
  ㈢綜上所述，原審法院以檢察官本件起訴之程序違背規定，不
    經言詞辯論，諭知不受理判決，核無不當或違誤之處。檢察
    官提起上訴，以前開情詞指摘原判決不當，為無理由，爰不
    經言詞辯論，逕予駁回。
據上論斷，應依刑事訴訟法第368條、第372條，判決如主文。
中　　華　　民　　國　　110 　年　　3 　　月　　29　　日
                  刑事第十一庭  審判長法　官  周煙平
                                      法　官  陳俞伶
                                      法　官  連育群 
以上正本證明與原本無異。
如不服本判決，應於收受送達後20日內向本院提出上訴書狀，其
未敘述上訴之理由者並得於提起上訴後20日內向本院補提理由書
（均須按他造當事人之人數附繕本）「切勿逕送上級法院」。
                                      書記官  廖紫喬
中　　華　　民　　國　　110 　年　　3 　　月　　29　　日